Inventaris van het archief van H.H.J. van de Pol [1894-1971] over de jaren 1918-1980
Nationaal Archief, Den Haag
Collectie 260 H.H.J. van de Pol
Pol, van de
1918-1980
C25104
0.70 meter; 86 inventarisnummers.
Normale geschreven, getypte en gedrukte documenten, geen bijzondere handschriften.
Nationaal Archief, Den Haag
Pol, H. H. J. van den (1894-1971)
Het archief van H.H.J. van de Pol (1894-1971) is een belangrijke bron voor stukken over de oprichting en de beginjaren van het Algemeen Nederlands Persbureau en het ANP tijdens de Tweede Wereldoorlog. Het archief bevat zijn persoonlijke correspondentie, stukken over zijn bemoeienissen met de Nieuw Rotterdamsche Courant in 1944-1945 en een fotoverzameling.
Archiefvorming
Geschiedenis van de archiefvormer
Hermanus Hendrikus J. van de Pol werd op 16 augustus 1894 in Haarlem geboren. Als autodidact begon hij op 17-jarige leeftijd een loopbaan als leerling bij de Nieuwe Apeldoornse Courant. Later werd hij redakteur-verslaggever aan de Alkmaarsche Courant en de oude Dordrechtsche Courant.
In 1917 werd hij bij het Nederlandsch Correspondentiebureau voor Dagbladen belast met het persklaar maken van het Kamerverslag van de Staten-Generaal, dat in die jaren pagina's van de kranten vulde. In 1920 benoemde het Algemeen Handelsblad hem tot Haags korrespondent en plaatsvervangend samensteller van het Kameroverzicht. In 1929 werd hij direkteur-hoofdredakteur van de Delftsche Courant.
Van de Pol was nauw betrokken bij de totstandkoming van het Algemeen Nederlands Persbureau, waardoor vier apart opererende persbureaus werden gebundeld: het Correspondentiebureau voor Dagbladen, het partikuliere persbureau Vaz Diaz, de N.V. Aneta Holland en een telegraafagentschap van Reuter. In 1934 werd hij secretaris van de studiecommissie voor de oprichting, daarna waarnemend direkteur en in 1936 president-direkteur. Zijn streven was om van het A.N.P. een basis te maken voor internationale uitwisseling van telexberichten, zodat er een Europees telexnet zou ontstaan.
Dit streven moest wel mislukken in een tijd van oorlogsdreiging. Het behoud en de integriteit van het Algemeen Nederlands Persbureau kwam zelfs op het spel te staan door de inval van Duitse troepen in Nederland op 10 mei 1940. Een poging van Van de Pol om via Den Helder naar Engeland uit te wijken mislukte. Evenmin was Van de Pol aanvankelijk bij machte om weerstand te bieden tegen de maatregelen van de bezetter, die de feitelijke leiding van het Algemeen Nederlands Persbureau toebedeelde aan de "Toezichthouder" H. Hushahn. Van de Pol deed vergeefse pogingen om de Duitse berichtgeving ten nadele van het uitgeweken Nederlandse vorstenhuis via het als "Adolfs nieuwe papegaai" gekwalificeerde bureau te saboteren. Het leidde op 31 mei 1941 tot zijn ontslag als president-direkteur wegens "politieke onbetrouwbaarheid".
Zie hiervoor H.H.J. van de Pol, "Het A.N.P. in oorlogstijd", lijstnummer 17. Vergelijk ook L. de Jong, Het Koninkrijk der Nederlanden in de Tweede Wereldoorlog, deel IV, p. 612 vlgg.
In de laatste maanden van zijn direktoraat slaagde Van de Pol er echter in accomodatie te scheppen voor een illegaal persbureau in de nabijheid van het naar Den Haag overgeplaatste A.N.P.-kantoor. Tezamen met J.C.E. van Lijnden onderhield hij ondergrondse kontakten met geallieerde persbureaus en met de Nederlandse regering in Londen. Zijn rechtstreekse berichtgeving bleef beperkt tot de kontakten, die noodzakelijk waren voor de opbouw van een na-oorlogs A.N.P. In de winter 1944-1945 slaagde hij erin dagelijkse nieuwsbulletins van het persbureau Reuter te verstrekken aan het College van Vertrouwensmannen.
Het zag ernaar uit, dat Van de Pol een belangrijke rol zou spelen in de reorganisatie van het perswezen na de bevrijding: onder meer zou hem het direktoraat van de gezuiverde Nieuwe Rotterdamsche Courant worden aangeboden.
Zie hierover lijstnummers 20-23.
Eind mei 1945 leidde een openbare aanklacht van Pieter 't Hoen in Het Parool over zijn houding ten aanzien van de gelijkschakeling van het A.N.P. in 1940 tot een onderzoek door de Zuiveringsraad. Hangende dit onderzoek bleef hij bewindvoerder van het A.N.P. onder militair gezag, maar het odium van collaboratie bleef hem boven het hoofd hangen, totdat de Zuiveringsraad hem na ampel verhoor in december 1948 het "certificaat van geen bezwaar" uitreikte.
Zie over het verweer van Van de Pol tegen aanvallen van Van 't Hoen en voor de Zuiveringsraad lijstnummer 12.
Ook na de oorlog bleef het A.N.P. ijveren voor internationale samenwerking van persagentschappen. In 1954 werd Van de Pol voorzitter van de "groep '39", ontstaan uit een kontaktgroep van neutrale landen in dat jaar, thans uitgebreid over heel Europa. In 1958 werd in Straatsburg de Bond van Europese Persbureaus opgericht, waarvan hij vice-voorzitter werd.
Binnen- en buitenlandse onderscheidingen vielen hem ten deel.
In 1960 bereikte Van de Pol zijn pensioengerechtigde leeftijd en nam hij afscheid van het A.N.P.-bestuur. Hij wijdde zich aan zijn memoires over "Het A.N.P. in oorlogstijd", die hij uitbreidde met onderzoekingen in het Rijksinstituut voor Oorlogsdocumentatie. Dit geschiedwerk was in concept gereed en wachtte op aanvullingen van voormalige medewerkers om in een definitieve vorm te worden gegoten, toen Van de Pol op 28 maart 1971 overleed.
Hij was gehuwd met Jet M. Schokking.
Geschiedenis van het archiefbeheer
Van de overdracht van de papieren van Van de Pol aan het Algemeen Rijksarchief was reeds sprake in 1954. Prof. P.J. Bouwman adviseerde desgevraagd met de opmerking "dáár sorteren ze wel en iedereen kan er wel bij."
. Brief van Jet M. van de Pol-Schokking aan N.N., 13 juni 1954, lijstnummer 28.
In 1974 werd het studiemateriaal dat had gediend voor "Het A.N.P. in oorlogstijd" naar het Algemeen Rijksarchief getransporteerd.
Correspondentie van de Tweede Afdeling, 1974 D 98.
In 1988 werd het archief gecompleteerd.
Correspondentie van de Tweede Afdeling, 1988 D 1048
De stukken die in 1974 waren overgedragen, dienden als toelichting van Van de Pols memoires; zij werden onmiddellijk na ontvangst geïnventariseerd en van een inleiding voorzien. De briefwisseling in lijstnummer 1, die chronologisch was geordend, werd wegens het belang voor de geschiedenis van het A.N.P. in de Tweede Wereldoorlog geïndiceerd. Al deze toegangen zijn gehandhaafd.
Aan deze lijst uit 1974 is een lijst toegevoegd van de stukken die in 1988 het archief aanvulden. Nauwkeuriger beschrijving, waarbij de beide bestanden in elkaar zullen worden geschoven, is tot nader order uitgesteld.
De verwerving van het archief
Schenking (van een niet overheidsarchief)
2.21
Aanwijzingen voor de gebruiker
Openbaarheidsbeperkingen
Volledig openbaar.
Materiële beperkingen
Aanvraaginstructie
Openbare archiefstukken kunnen online worden aangevraagd en gereserveerd. U kunt dit ook via de terminals in de studiezaal van het Nationaal Archief doen. Om te kunnen reserveren dient u de volgende stappen te volgen:
U maakt een profiel aan op www.gahetna.nl, en logt vervolgens in
Via de archiefinventaris (alleen de beschrijvingen met rode nummers) selecteert u het gewenste archiefstuk door op de knop 'Reserveren' te klikken
In het volgende scherm geeft u aan op welke dag u het archiefstuk wilt inzien
Indien u zich bevindt in de studiezaal en een tafelnummer heeft ontvangen kunt u dit nummer vermelden. Als u geen tafelnummer heeft kunt u tafelnummer 777 laten staan
Vervolgens bevestigt u uw reservering door deze te versturen.
Verwant materiaal
Beschikbaarheid van kopieën
Beschrijving van de series en archiefbestanddelen
- AANWINST 1974
  - STUKKEN AFKOMSTIG VAN H.J.J. VAN DE POL, I.
    - Stukken van algemene aard., A.
      - Briefwisseling met diverse personen., 1940-1969; 1; 1 omslag
        Chronologisch geordend en van een tafel voorzien. Zie hieronder.
        23 juli 1940 L.Th. (lid van de Raad van het A.N.P.)
        29 maart 1941 F. van Lennep
        30 september 1941 Bok
        1 oktober 1941 A.H. Lysen
        30 december 1941 S.A. de Koff, Kremer, J. Op ten Noord
        31 december 1941 C. Huyvenaar jr., L. de Wolff, Lize
        2 januari 1942 I.J. Ipsius Fockens
        17 maart 1942 J.J. Belinfante
        23 maart 1942 M.W. Niemeyer
        22 mei 1940 F. Oppenheim-Josephus Jitta
        23 december 1940 S. en A. Bons
        30 december 1940 C. Huyvenaar jr
        1 januari 1943 I.J. Ipsius Fockens
        12 januari 1943 H. Renoy
        17 januari 1943 J.C. van Brackingen
        3 februari 1943 J. Turksma
        8 oktober 1943 J.W. Henny
        22 december 1943 P. Zwaluw
        28 december 1943 J. Hilber
        29 december 1943 J.H. Bornwater, H. Turksma
        30 december 1943 T. van Duikenraad-Dörr, C. Huyvenaar jr.
        Z.j. (ca. 1943) C.W. de Vries jr.
        1 januari 1944 C. Craamer, Lize
        3 januari 1944 Th. de Groot, D. Smit
        6 januari 1944 F. Wiedeman
        12 januari 1944 I.J. Ipsius Fockens
        janari 1944 J.C. van Broeckhuysen
        1 juni 1944 N.N.
        14 augustus 1944 C. Craamer
        15 augustus 1944 Bok, F.J.H.M. Muller, Wilbert
        16 augustus 1944 Rebel
        12 oktober 1944 W. Haring
        26 oktober 1944 J. Carels ("Leonard")
        7 november 1944 J.J. Belinfante
        3 december 1944 Th.J. Schmitz
        24 december 1944 J.J. Belinfante
        27 december 1944 A. Scheer.
        Deze brief werd verzonden naar een schuiladres.
        17 januari 1945 J. Carels ("Leonard")
        28 januari 1945 A. Scheer
        31 januari 1945 J.J. Belinfante
        9 februari 1945 Wilbert
        20 mei 1945 J.J. Belinfante
        21 juni 1945 J.J. Belinfante
        25 juni 1945 J.J. Belinfante
        23 juli 1945 F.W.B. van Lijnden
        8 augustus 1945 J.C.E. van Lijnden
        13 augustus 1945 Loman
        11 september 1945 J. Op ten Noord
        24 mei 1946 J. van Lijnden-de Clercq
        3 april 1947 C. Belinfante-Romein
        16 april 1951 J. van de Kieft
        6 augustus 1951 Lili Ritzau
        11 oktober 1951 Lauritz Ritzau
        12 oktober 1951 Hoflundall
        29 oktober 1969 H. Baudet.
    - Stukken betreffende zijn bemoeienis met het Algemeen Nederlands Persbureau., B.
      - Statuten van het Algemeen Nederlands Persbureau, houdende vermelding van Van de Pol als lid van de Raad van Beheer, met wijziging. Bijlage: statuten van de Agence France-Presse. Gedrukt., 1934,1957.; 2; 3 stukken
      - Gedicht in hexameters, aangeboden door het personeel van het Persbureau., 15 december 1936.; 3; 1 stuk.
      - Kranteknipsels, houdende foto's van Van de Pol als direkteur., 1938 en z.j.; 4; 2 stukken.
      - Ingekomen brief van Y.G. van der Veen, lid van de Raad van Beheer, houdende een verzoek tot plaatsing van een passage over Van de Pol in het jaarverslag van het A.N.P. en om mede-ondertekening van dit verslag door de direkteur., 11 april 1940.; 5; 1 stuk.
      - Stukken betreffende onenigheden tussen het A.N.P. en het persbureau Vaz Dias te Amsterdam en de reorganisatie van het persbureau Vaz Dias., April-mei 1940.; 6; 1 omslag
      - Correspondentie, gevoerd door Van de Pol als direkteur van het A.N.P. in bezettingstijd, met stukken betreffende zijn ontslag. 10 mei 1940-mei 1941., 7; 1 omslag
      - Stukken betreffende de Raad van Beheer van het A.N.P., ingekomen bij Van de Pol na zijn ontslag als voorzitter., 1942-1943.; 8; 1 omslag
      - Doorslag van het protest van de Roomskatholieke bisschoppen tegen de vervolging van joden door de bezetter., 17 februari 1943.; 9; 1 stuk.
      - Stukken betreffende illegale werkzaamheden van Van de Pol voor een Algemeen Nederlands Persbureau voor bevrijd Nederland. September 1944-mei 1945., Z.j.; 10; 1 omslag
        .
      - Stukken betreffende handelingen van Van de Pol als bewindvoerder van de N.V. Algemeen Nederlands Persbureau onder het Militair Gezag., 1945.; 11; 1 omslag.
      - Stukken betreffende een klacht van Pieter 't Hoen (F. Goedhart) in het Parool over beleid van Van de Pol als direkteur van het A.N.P. in de jaren 1940-1941 en het verhoor van Van de Pol voor de Zuiveringsraad., 1945-1948.; 12; 1 omslag.
      - Anoniem verslag van de begrafenis van J.J. Belinfante, oud-direkteur van het A.N.P. Gestencild., Januari 1947.; 13; 1 stuk.
      - Briefwisseling met S.L. Mansholt, vice-voorzitter van de Commissie van de Europese Gemeenschap, over een voorstel tot oprichting van een supranationaal Europees nieuwsagentschap., April, mei 1960.; 14; 2 stukken
      - Ingekomen brieven van het Comité Nacional de Deportes te Lima, houdende verzoeken om inlichtingen over de opzet van een persagentschap en om toezending van zijn portret., Oktober, november 1963.; 15; 2 stukken
      - Briefwisseling met het Rijksinstituut voor Oorlogsdocumentatie en met particulieren, gevoerd ter verkrijging van nadere gegevens voor zijn memoires over "het A.N.P. in oorlogstijd"., 1969-1970.; 16; 1 omslag.
      - "Het A.N.P. in oorlogstijd", concept-memoires over de jaren 1940-1945, met kladaantekeningen en ingekomen nota van G.A. Knepflé over het persbureau Anep in bevrijd gebied., 1969 en z.j; 17; 1 omslag.
    - Stukken betreffende nevenbetrekkingen, C.
      - Ingekomen brief van de chef van de afdeling Kabinetszaken van de gemeente Den Haag, houdende aanbieding van het brevet van Ridder van de Christusorde van Portugal., 3 september 1928.; 18; 1 stuk
      - Stukken betreffende zijn werkzaamheden als begeleider bij de tranportdienst van het Roode Kruis en zijn arrestatie en tewerkstelling door de bezetter., Oktober 1944.; 19; 1 omslag.
      - Stukken betreffende zijn bemoeienis met de Nieuwe Rotterdamsche Courant., 1944-1945.; 20-23
        - Stukken betreffende beraadslagingen met de direktie van het N.R.C. over de vaststelling van abonnements- en advertentieprijzen. Augustus 1944., 20; 1 omslag.
        - Concept-nota over de mogelijke omvorming van de N.R.C. tot een weekblad, met ingekomen prospectus over de journalistieke opzet van Elseviers Weekblad. Gedrukt, getypt. Z.j. (ca. 1944), 21; 1 omslag.
        - Stukken betreffende plannen tot reorganisatie van de N.V. Stichting Nieuwe Rotterdamsche Courant en tot de benoeming van Van de Pol tot direkteur van de N.V. januari-mei 1945., 22; 1 omslag.
        - Ingekomen financiële jaarverslagen van de N.V. Nieuwe Rotterdamsche Courant en haar dochterondernemingen over de jaren 1943 en 1944, met accountantsrapporten. 1945., 23; 1 omslag.
      - Afschriften van een briefwisseling, gevoerd naar aanleiding van een verzoek van een van fraude bij de distributie beschuldigde handelaar tot het afleggen van zekere verklaringen., Mei, juni 1945.; 24; 1 omslag.
      - Doorslag van een brief aan commissarissen van de sociëteit "De Witte" te Den Haag, houdende zijn verzoek tot inschrijving als lid., 18 september 1945.; 25; 1 stuk.
      - Briefwisseling met C.M. Dosker en G. Smeets over een voorstel tot een verblijf in de St. Paulusabdij in Oosterhout (N.-Br.)., Februari 1951.; 26; 4 stukken
      - "Boeven die ik gekend heb", brochure door C. Vanèl, Z.j.; 27; 1 omslag.
  - STUKKEN AFKOMSTIG VAN JET M. SCHOKKING, II.
    - Doorslag van een brief aan N.N., houdende reacties op diens voorstel tot overdracht van de collectie Van de Pol aan het Algemeen Rijksarchief en op publikaties van het Rijksinstituut voor Oorlogsdocumentatie., 13 juni 1954.; 28; 1 stuk
    - Briefwisseling met L. de Jong, directeur van het Rijksinstituut voor Oorlogsdocumentatie, en M.A. Koenen-Libourel over passages betreffende het perswezen in de bezettingstijd in "Het Koninkrijk der Nederlanden tijdens de Tweede Wereldoorlog"., 1972,1973.; 29; 1 omslag.
- AANVULLING 1988
  - STUKKEN BETREFFENDE DE ACTIVITEITEN VAN HET ALGEMEEN NEDER LANDS PERSBUREAU IN NEDERLAND., I.
    - Brochures en boekwerkjes., 1936.; 30
    - Berichten, verspreid door het illegale persbureau. Gestencild., April-mei 1945.; 31
    - Telexberichten over de tweekamp Smyslov-Botwinnik om het wereldkampioenschap schaken in Moskou., Z.j.; 32
    - Briefwisseling over zijn aftreden als direkteur en zijn opvolging, en zijn vervanging bij ziekte., 1954-1956.; 33
    - Stukken betreffende zijn pensionering., 1957-1958.; 34
    - Tarievenboekje en lijst van door het A.N.P. aangegane bindende overeenkomsten., 1960.; 35
    - Stukken betreffende de viering van het 25-jarig bestaan van het A.N.P. en Van de Pols aftreden., 1960; 36
    - Ingekomen manuscript, houdende afschriften van zijn briefwisseling naar aanleiding van zijn beleid als direkteur van het A.N.P. in oorlogstijd., 1969.; 37
  - STUKKEN BETREFFENDE BUITENLANDSE CONTACTEN VAN HET ALGEMEEN NEDERLANDS PERSBUREAU., II.
    - Tekst van een redevoering van Van de Pol in de internationale vergadering van persagentschappen in Belgrado om te komen tot een internationaal telexnet., 1937.; 38
    - Stukken betreffende de stichting van een "Hell-station" voor de nieuwsgaring van persagentschappen in de neutrale landen en experimenten met de eerste telexberichtgeving., 1936-1939.; 39
    - Ingekomen berichten uit het buitenland naar aanleiding van zijn aftreden als direkteur van het A.N.P., 1941.; 40
    - Verslag van de ledenvergadering van het A.N.P. bij gelegenheid van zijn twintigjarig bestaan., 30 juni 1955.; 41
    - Ingekomen overdruk van een artikel over de informatievrijheid ('Per la libertá d'informazione') door Giovanni Scagna., 1956.; 42
    - Verzameling van statuten en beschrijvingen van organisaties van persagentschappen, met concepten van artikelen van Van de Pol., 1941-1962.; 43
    - Agences nationales, monografie van Van de Pol over persagentschappen, bestemd voor vrienden en collegae., 1961.; 44
    - Stukken betreffende zijn benoeming tot ridder van het Franse Legioen van Eer., 1957.; 45
  - FOTOVERZAMELING, III.
    - Verzameling vooroorlogse foto's van activiteiten van het A.N.P. onder meer tijdens een bezoek van dr H. Colijn tijdens de ingebruikneming van het nieuwe kantoor., 1938 en z.j.; 46
    - "De blijde mare", schematische voorstelling van de berichtgeving over de geboorte van prinses Irene., 1939.; 47
    - Foto's, genomen na het bombardement van Rotterdam., Mei 1940.; 48
    - Interieurfoto's van "het nieuwe gebouw" door fotopersbureau Polygoon., 1938.; 49
    - Ingekomen foto's van de Dienst Legercontacten in Nederlandsch-Indië vanuit Semarang., 1948.; 50
    - Foto's van telexen, zend- en ontvangstinstallaties., Z.j. (ca. 1935-1950).; 51
    - Foto's van een reis van A.N.P.-functionarissen door het Franse bezette gebied in Duitsland., Z.j.; 52
    - Foto's van een reis naar Nederlandsch-Indië., 1947.; 53
    - Foto's van leden van het Koninklijk Huis., Z.j.; 54
    - Foto's genomen in verband met de nieuwsgaring over de watersnood., 1953.; 55
    - Foto's van het A.N.P.-kantoor in Willemstad (Curaçao)., Z.j.; 56
    - Foto's, genomen ten behoeve van informatie over Joegoslavië., Z.j.; 57
    - Ingekomen foto's van Foto Suisse in Grindelwald van het meteorologisch observatorium Jungfraujoch., Z.j.; 58
    - Anep-foto's van de Raad van Beheer van het A.N.P., Z.j.; 59
    - Foto's van de 'groep 1939'., 1939 en 1959.; 60
    - Foto's van de jaarvergadering van de Nederlandse Dagblad Pers in 1969., 61
    - Foto's van Leo de Wolff, genomen in verband met de Sportfederatie en bij zijn afscheid als redacteur A.N.P.-sport., 1951-1971 en z.j.; 62
    - Foto's van een bezoek van prins Bernhard aan het A.N.P. in Den Haag in gezelschap van de burgemeester aldaar., Z.j.; 63
    - Foto's van buitenlandse contacten in België, Finland, Italië, Joegoslavië, Noorwegen, Zweden en Zwitserland, alsmede met de Russische ambassade., Z.j.; 64
      De foto's zijn geïdentificeerd aan de hand van de persagentschappen die ze vervaardigden. Vermoedelijk betreft het de "groep 1939".
    - Foto's, genomen bij gelegenheid van het eeuwfeest van het persagentschap Reuter., 1951.; 65
    - Foto's van de telexkamer in Baarn ter voorbereiding van de berichtgeving over de geboorte van prinses Marijke, met bijlagen., 1947.; 66
    - Foto's van een open dag of demonstratie van het A.N.P.-kantoor., 1946.; 67
    - Foto's van Van de Pol tijdens werkzaamheden en manifestaties op kantoren vóór zijn direkteurschap van het A.N.P., 1933 en z.j.; 68
      Hieronder een bijeenkomst van de Nederlandsche Vereeniging van Fotojournalisten.
    - Diverse A.N.P.-foto's van bijzondere gelegenheden, ongeïdentificeerd (behalve dan bezoeken van Sinterklaas)., Z.j.; 69
    - Foto's van een nader te definiëren gezellig samenzijn van collegae., Z.j.; 70
    - Diverse foto's., Z.j.; 71
  - DIVERSEN, IV.
    - Ingekomen felicitaties bij gelegenheid van het 25-jarig jubileum van het A.N.P. en zijn afscheid als voorzitter., 1960; 72
    - Stukken betreffende een bezoek aan Amerikaanse persbureaus ten behoeve van Kluwer in Nederland., 1965.; 73
    - Teksten, opgesteld ten behoeve van de journalistenopleiding en de journalistieke ethiek., 1965 en z.j.; 74
      De ongedateerde stukken bevatten commentaren op een rapport uit 1910.
    - Verslag van de grafische studiedagen van de Vereniging "De Nederlandsche Dagbladpers"., 1958.; 75
    - Diverse knipsels over persaangelegenheden., 1951-1965.; 76
    - Stukken betreffende zijn contacten met de Nieuwe Rotterdamsche Courant: informele briefwisseling met redactieleden "tijdens de hongerwinter" en stukken betreffende het personeelsbeleid van Van de Pol als bewindvoerder over het blad., 1945-1946.; 77
    - Informele briefwisseling van Van de Pol als direkteur van het A.N.P. en met betrekking tot daarbij behorende nevenfuncties., 1958-1960.; 78
    - Stukken betreffende zijn lidmaatschap van het bestuur van het genootschap "Onze Taal"., 1958-1961.; 79
    - Stukken betreffende de viering van zijn 25-jarig jubileum als journalist., 1951.; 80
    - Briefwisseling over grafologie als middel voor psychologische tests., 1939.; 81
    - Stukken betreffende zijn studie aan de Nederlandsche Handelshogeschool in Rotterdam en de Akademie voor Internationaal Recht, met getuigschriften van dagbladredacties., 1918-1923.; 82
    - Illustraties bij de schaaktweekamp Euwe-Aljechin., 1935.; 83
    - Informele briefwisseling. (Aanvulling op lijstnummer 1; niet geïndiceerd), 1935-1945.; 84
    - Diverse stukken., 1925-1969.; 85
    - Stukken betreffende de overdracht van archiefstukken van Van de Pol aan het Algemeen Rijksarchief en verzoeken om raadpleging., 1974-1980.; 86